ACORDAO-COMPLETO-2466417

ACÓRDÃO 12336/2021 ATA 32/2021 - SEGUNDA CÂMARA

VISTOS, relatados e discutidos estes autos de tomada de contas especial instaurada pelo Ministério do Turismo, em desfavor de João Alves Filho, Prefeito (gestão 2013-2016) , em razão de não comprovação da regular aplicação dos recursos repassados pela União realizadas por meio do Convênio 61049/2014, registro Siafi 802463, firmado entre o Ministério do Turismo e município de Aracaju/SE, e que tinha por objeto o instrumento descrito como "Forró Caju".
ACORDAM os Ministros do Tribunal de Contas da União, reunidos em sessão da 2ª Câmara, em;
9.1. julgar regulares com ressalvas, nos termos dos arts. 1º, inciso I; 16, inciso II, da Lei 8.443/1992, c/c os arts. 18 e 23, inciso II, da mesma Lei, as contas do responsável João Alves Filho, dando-lhe quitação;
9.2. enviar cópia do presente acórdão à representante legal do responsável e à Prefeitura Municipal de Aracaju;
9.3. arquivar os presentes autos.

Tomada de Contas Especial instaurada pelo Ministério do Turismo em desfavor de João Alves Filho, Prefeito (gestão 2013-2016), em razão de não comprovação da regular aplicação dos recursos repassados pela União realizadas por meio do Convênio 61049/2014, registro Siafi 802463, firmado entre o Ministério do Turismo e município de Aracaju/SE, e que tinha por objeto o instrumento descrito como Forró Caju.

Segunda Câmara

Desde logo registro que acompanho a proposta apresentada pelo Relator, Ministro Augusto Nardes, no sentido de julgar regulares com ressalva as contas do Sr. João Alves Filho.
2.	Como visto, trata-se de tomada de contas especial instaurada pelo Ministério do Turismo, em desfavor do Sr. João Alves Filho, Prefeito (gestão 2013-2016) , em razão de não comprovação da regular aplicação dos recursos repassados pela União por meio do Convênio 61049/2014, registro Siafi 802463, (peça 9) firmado entre o Ministério do Turismo e o município de Aracaju/SE, e que tinha por objeto o instrumento descrito como "Forró Caju". 
3.	Foram repassados recursos federais da ordem de R$ 371.400,00 e a convenente ofereceu contrapartida de R$ 30.000,00, para a realização de despesas com serviços de locação de fechamento e de palcos (peça 2) .
4.	No âmbito desta Corte, promovida a citação e a audiência do responsável, foi apresentada a defesa do Sr. João Alves Filho (peça 19) , por intermédio de sua curadora, Srª. Maria do Carmo do Nascimento Alves.
5.	Cumpre registrar o falecimento do responsável em 24/11/2020.
6.	A unidade técnica propôs o julgamento pela irregularidade das contas.
7.	Por seu turno, o Ministério Público junto a este Tribunal divergiu da proposta da unidade técnica propondo o julgamento pela regularidade com ressalva das presentes contas, no que foi acompanhado pelo Relator.
8.	Com base nos elementos constantes dos autos é possível concluir que o convênio foi executado, além de haver nexo de causalidade entre os pagamentos e os recursos repassados pelo MTur, motivo pelo qual não se justifica a exigência de devolução de valores. Não é o caso, portanto, de impor ao espólio do responsável a condenação à restituição do montante repassado, devendo permanecer, apenas, a ressalva das contas em razão da demora na juntada da declaração requerida pelo concedente à prestação de contas.
9.	Por fim, em homenagem à história, vale registrar que o Sr. João Alves Filho foi Prefeito de Aracaju por dois mandatos (1975 a 1979 e 2013 a 2017) , Ministro do Interior no Governo do ex-Presidente José Sarney (7/8/1987 a 15/3/1990) e Governador do Estado de Sergipe por três mandatos (1983 a 1987, 1991 a 1995 e 2003 a 2007) .
10.	Além da importância política, o Sr. João Alves Filho foi autor de diversos livros relacionados às questões socioambientais e às suas causas e consequências. Seus livros são: Nordeste, Região credora (1985) ; No outro lado do mundo (1988) ; Amazonas & Nordeste - Estratégias de desenvolvimento (1989) ; Conferências (1990) ; Pontos de Vista (1994) ; Nordeste - Estratégias para o sucesso (1997) ; Transposição das Águas do São Francisco - Agressão à Natureza x Solução Ecológica (2000) ; Matriz energética brasileira - Da crise à grande esperança (2003) ; Toda a Verdade sobre a transposição do Rio São Francisco (2008) ; Transposição do São Francisco - Uma Análise dos aspectos positivos e negativos do projeto que pretende transformar a Região Nordeste.
11.	Esse é o perfil do Sr. João Alves Filho, responsável nos presentes autos, que atuou na vida pública sempre com o objetivo de solucionar problemas regionais e reduzir a desigualdade social, deixando legado que certamente teve impacto positivo para a população socialmente vulnerável.
	É como voto, Senhor Presidente.
TCU, Sala das Sessões Ministro Luciano Brandão Alves de Souza, em 14 de ssetembro de 2021.
RAIMUNDO CARREIRO 
                                                                             Redator

Ministério do Turismo.

3. Interessados/Responsáveis:
3.1. Interessado: Município de Aracaju (SE). 
3.1. Responsável: João Alves Filho (XXX.588.495-XX).

13.1. Ministros presentes: Bruno Dantas (Presidente), Augusto Nardes (Relator), Aroldo Cedraz e Raimundo Carreiro.
13.2. Ministros-Substitutos presentes: Marcos Bemquerer Costa e André Luís de Carvalho.

AUGUSTO NARDES

Transcrevo a seguir a instrução lavrada no âmbito da Secretaria de Controle Externo de Tomada de Contas Especial - SecexTCE (peça 125) , a qual contou com a anuência do escalão dirigente da unidade (peças 126 e 127) : 
INTRODUÇÃO
Cuidam os autos de tomada de contas especial instaurada por Ministério do Turismo, em desfavor de João Alves Filho (CPF: XXX.588.495-XX) , Prefeito (gestão 2013-2016) , em razão de não comprovação da regular aplicação dos recursos repassados pela União realizadas por meio do Convênio 61049/2014, registro Siafi 802463, (peça 9) firmado entre o Ministério do Turismo e município de Aracaju, e que tinha por objeto o instrumento descrito como "Forró Caju	".
HISTÓRICO
Em 15/9/2017, com fundamento na IN/TCU 71/2012, alterada pela IN/TCU 76/2016 e DN/TCU 155/2016, o dirigente da instituição Ministério do Turismo autorizou a instauração da tomada de contas especial (peça 1) . O processo foi registrado no sistema e-TCE com o número 171/2018.
O Convênio 61049/2014, registro Siafi 802463, foi firmado no valor de R$ 401.400,00, sendo R$ 371.400,00 à conta do concedente e R$ 30.000,00 referentes à contrapartida do convenente. Com vigência de 4/6/2014 a 24/12/2014, e prazo para apresentação da prestação de contas em 23/1/2015. Os repasses efetivos da União totalizaram R$ 371.400,00 (peça 11) .
A prestação de contas e complementações enviadas foram analisadas por meio dos documentos constantes nas peças 20, 28, 30 e 53.
	O fundamento para a instauração da Tomada de Contas Especial, conforme consignado na matriz de responsabilização elaborada pelo tomador de contas, foi a constatação da seguinte irregularidade: 
De acordo com o procedimento licitatório, contratos firmados e documentação apresentada, o convênio foi executado pela Fundação Cultural Cidade de Aracaju - Funcaju e não pela Prefeitura Municipal de Aracaju.
O responsável arrolado na fase interna foi devidamente comunicado e, diante da ausência de justificativas suficientes para elidir a irregularidade e da não devolução dos recursos, instaurou-se a tomada de contas especial.
	No relatório (peça 105) , o tomador de contas concluiu que o prejuízo importaria no valor original de R$ 287.395,66, imputando-se a responsabilidade a João Alves Filho, Prefeito, no período de 1/1/2013 a 31/12/2016, na condição de gestor dos recursos. 
		Em 16/10/2018, a Controladoria-Geral da União emitiu o relatório de auditoria (peça 106) , em concordância com o relatório do tomador de contas. O certificado de auditoria e o parecer do dirigente do órgão de controle interno concluíram pela irregularidade das presentes contas (peças 107 e 108) .
	Em 19/11/2018, o ministro responsável pela área atestou haver tomado conhecimento das conclusões contidas no relatório e certificado de auditoria, bem como do parecer conclusivo do dirigente do órgão de controle interno, manifestando-se pela irregularidade das contas, e determinou o encaminhamento do processo ao Tribunal de Contas da União (peça 109) .
No âmbito deste 	Tribunal, após análise preliminar (peça 112) , a Secex/TCE realizou a citação/audiência do responsável, nos seguintes termos (peças 112, 113 e 114) :
	Citação:
	Débito relacionado somente ao responsável João Alves Filho (CPF: XXX.588.495-XX) , Prefeito, no período de 1/1/2013 a 31/12/2016, na condição de gestor dos recursos.
Irregularidade: não apresentação de declaração de gratuidade do evento, nem de demonstrativo de utilização, dos montantes arrecadados com a venda de ingressos, no objeto do convênio.
Evidências da irregularidade: documentos técnicos presentes nas peças 42 e 9.
Normas infringidas: Art. 70, parágrafo único, da Constituição Federal de 1988; e art. 93, do Decreto-lei 200, de 25 de fevereiro de 1967; art. 56 da Portaria Interministerial 127/2008; Termo do convênio 802463/2014, Cláusula Quarta, Parágrafo Quinto, alínea 'h".
Cofre credor: Tesouro Nacional.
Valor atualizado do débito (sem juros) em 17/10/2019: R$ 384.989,82
Conduta: na parcela D1 - não apresentar declaração de gratuidade do evento, nem demonstrativo de utilização, dos montantes arrecadados com a venda de ingressos, no objeto do convênio.
Nexo de causalidade: A ausência de informações sobre a gratuidade do evento ou a venda de ingressos não comprova que não houve sobreposição de pagamentos para os itens previstos no ajuste, resultando em presunção de prejuízo ao erário.
Culpabilidade: não há excludentes de ilicitude, de culpabilidade e de punibilidade; é razoável supor que o responsável tinha consciência da ilicitude de sua conduta; era exigível conduta diversa da praticada, qual seja, assegurar que os valores arrecadados com a cobrança de ingressos em shows e eventos ou venda de bens e serviços produzidos ou fornecidos no âmbito deste convênio sejam revertidos para a consecução do objeto ou recolhidos à conta do Tesouro Nacional.
	Audiência:
Responsável: João Alves Filho (CPF: XXX.588.495-XX) , Prefeito, no período de 1/1/2013 a 31/12/2016, na condição de gestor dos recursos
	Irregularidade: atuação da entidade convenente apenas como intermediária do Convênio, repassando os recursos para outras entidades para realização do objeto.
Evidências da irregularidade: documentos técnicos presentes nas peças 63, 42, 9 e 82.
Normas infringidas: Art. 1º, § 2º e 6º, inciso VII da Portaria Interministerial 127/2008. Termo do Convênio 61049/2014.
Conduta: firmar convênio sem capacidade técnica de executar seu objeto, repassando os recursos a terceiros.
Nexo de causalidade: Ao não ter capacidade técnica de executar seu objeto, repassando os recursos a terceiros, o convenente induziu a erro o concedente a firmar convênio que não poderia ter sido celebrado.
Culpabilidade: não há excludentes de ilicitude, de culpabilidade e de punibilidade; é razoável supor que o responsável tinha consciência da ilicitude de sua conduta; era exigível conduta diversa da praticada, qual seja, firmar convênio somente quando tiver capacidade técnica para executar o seu objeto.
11.	Após o pronunciamento da Secex/TCE, de 30/10/2019 (peça 114) , a comunicação foi efetivada, conforme o seguinte documento:
	Responsável
	Documento
	peça
	Dt da Ciência
	Peça

	João Alves Filho
	Ofício 12354/2019-TCU/Secomp-4
	116
	10/12/2019
	117 

12.	O Sr. João Alves Filho apresentou defesa às peças 119 e 120 a seguir analisadas.
EXAME TÉCNICO
13.	Alegações de defesa apresentadas pelo Sr. João Alves Filho peças 119 e 120, protocolada em 18/12/2019:
13.1.	A defesa citou que o Sr. João Alves Filho está acometido com grave doença mental, o que o impossibilita de praticar atos da vida civil, conforme decisão proferida no processo nº 0707810-38. 2018.8.07.0016 (ação de curatela) em trâmite na Justiça do Distrito Federal (peça 120) .
13.2.	Com isso, informou que o responsável não possui condições físicas e psicológicas para atender a solicitação do TCU e apresentar defesa acerca do processo de Tomada de Contas Especial
14.	Análise:
14.1.	A defesa do responsável informou que ele está acometido com grave doença mental, o que o impossibilita de praticar atos da vida civil, conforme decisão proferida no processo nº 0707810-38. 2018.8.07.0016, em 17/4/2018. Contudo, o estado de saúde atual do Sr. João Alves Filho nada tem a ver com a sua responsabilidade discutida nos presentes autos. 
14.2	Em caso similar, no Voto que fundamentou a Decisão 213/1997 - 2ª Câmara, o Exmo. Ministro-Relator Adhemar Ghisi assim considerou:
Inicialmente, destaco que a observação da Unidade Técnica de que a multa não poderia recair sobre a curadora do Sr. Nelson de Oliveira Marques, tendo em vista que a responsabilidade pela prática de atos é pessoal e intransferível, é bastante pertinente, uma vez que a multa tem caráter punitivo e a Carta Magna estabelece que nenhuma pena passará da pessoa do condenado (art. 5º, inciso XLV) .
2. Como o Sr. Nelson de Oliveira Marques foi interditado, conforme Certidão de fls. 169/170, uma questão que deve ser esclarecida é a validade dos atos praticados pelo responsável antes do processo de interdição. Para tanto, de grande valia é o ensinamento do renomado jurista Silvio Rodrigues (Direito Civil, vol. I, pag.49/50 - 19ª ed.) . O interesse geral, representado pelo anseio de infundir segurança aos negócios jurídicos, impõe que se prestigie a boa-fé. Dessa maneira, devem prevalecer os negócios praticados pelo amental não interditado, quando a pessoa que com ele contratou ignorava e carecia de elementos para verificar que se tratava de alienado. Entretanto, se a alienação era notória; se o outro contratante dela tinha conhecimento; se podia, com alguma diligência, apurar a condição de incapaz; ou, ainda, se da própria estrutura do negócio ressaltava que seu proponente não estava em seu juízo perfeito, então o negócio não pode ter validade, pois a idéia de proteção à boa fé não mais ocorre . Assim sendo, discordo da proposta da SECEX/MG para arquivamento das contas do Sr. Nelson de Oliveira Marques, pois os atos por ele praticados anteriormente à decretação de sua interdição são válidos, devendo, portanto, responder pelo prejuízo causado aos cofres públicos.14.3	Observa-se, assim, que a situação descrita se coaduna com o presente caso. A interdição do Sr. João Alves Filho se deu após o fim do seu mandato de prefeito, portanto ele é responsável pelo prejuízo causado ao erário. 
14.4	Ressalta-se, ainda, que, em consulta à internet, verificou-se que o responsável, político notório que exerceu os cargos de governador e prefeito, faleceu em 24/11/2020 (peça 124) , após a apresentação das alegações de defesa. Considerando que a curadora era esposa do responsável, sucede ela à condição de representante do espólio.
14.5	Como o ele era o prefeito de Aracaju/SE (gestão 2013-2016) à época dos fatos que ensejaram a instauração desta TCE, a ele competia comprovar o bom e regular emprego dos recursos sob sua gestão, com a apresentação oportuna dos documentos que demonstrassem a regular execução física e financeira do convênio 61049/2014 (prazo para prestação de contas em 23/1/2015) .
14.6	Desse modo, como a defesa não logrou juntar tais documentos aos presentes autos, não se pode, em razão apenas de sua condição de saúde, afastar o julgamento de suas contas pela irregularidade e a sua condenação em débito.
Prescrição da Pretensão Punitiva
15.	Vale ressaltar que a pretensão punitiva, conforme Acórdão 1441/2016-TCU-Plenário, Relator Ministro Benjamin Zymler, que uniformizou a jurisprudência acerca dessa questão, subordinase ao prazo geral de prescrição indicado no art. 205, do Código Civil, que é de dez anos, contado da data de ocorrência da irregularidade sancionada, nos termos do art. 189, do Código Civil, sendo este prazo interrompido pelo ato que ordenar a citação, a audiência ou a oitiva do responsável.
16.	No caso em exame, não ocorreu a prescrição, uma vez que a irregularidade sancionada ocorreu em 3/7/2014 (data do débito) , e o ato de ordenação da citação ocorreu em 30/10/2019 (peça 114) . Entretanto, conforme exposto no mencionado Voto, considerando que a multa tem caráter punitivo e personalíssimo, tendo-se em vista ainda o seu falecimento, torna-se incabível a aplicação das multas previstas nos arts. 57 e 58, da Lei 8.443/1992.
CONCLUSÃO
17.	Em face da análise promovida no item 14, propõe-se rejeitar as alegações de defesa apresentadas pelo Sr. João Alves Filho, representado pela sua curadora, Maria do Carmo do Nascimento Alves. Tendo em vista que não constam dos autos elementos que permitam reconhecer a boa-fé do responsável, propõe-se que suas contas sejam julgadas irregulares, nos termos do art. 202, § 6º, do RI/TCU, com a imputação do débito atualizado monetariamente e acrescido de juros de mora, nos termos do art. 202, §1º, do RI/TCU.
18.	Tendo em vista que o responsável está sendo representado por sua curadora, a Sra. Maria do Carmo do Nascimento Alves, face ao caráter personalíssimo da sanção, não poderão ser aplicadas as multas dos arts. 57 e 58 da Lei 8.443/1992. 
PROPOSTA DE ENCAMINHAMENTO
19.	Ante o exposto, submetemos os autos à consideração superior com proposta de:
a) 	rejeitar as alegações de defesa do Sr. João Alves Filho (CPF: XXX.588.495-XX) , representado pela sua curadora, Maria do Carmo do Nascimento Alves (CFF XXX.238.705-XX) 
b)	julgar irregulares, nos termos dos arts. 1º, inciso I, 16, inciso III, alíneas "b" e "c", da Lei 8.443/1992, c/c os arts. 19 e 23, inciso III, da mesma Lei, as contas do espólio de Sr. João Alves Filho (CPF: XXX.588.495-XX) , ex-prefeito do município de Aracaju/SE, gestão 2013-2016, condenando-o ao pagamento da importância a seguir especificada, atualizada monetariamente e acrescida dos juros de mora, calculada a partir da data discriminada até a data da efetiva quitação do débito, fixando-lhe o prazo de quinze dias, para que comprove, perante o Tribunal, o recolhimento das referidas quantias aos cofres do Tesouro Nacional, nos termos do art. 23, inciso III, alínea "a", da citada lei, c/c o art. 214, inciso III, alínea a, do Regimento Interno;
	Data e valor original do débito: 
	Data de ocorrência
	Valor histórico (R$) 
	Identificador da parcela

	3/7/2014
	371.400,00
	D1

	24/3/2015
	84.004,34
	C1

	Valor atualizado do débito (com juros) em 9/2/2021 (peça 123) : R$ 466.731,16
c) autorizar, desde logo, a cobrança judicial da dívida, caso não atendida a notificação, na forma do disposto no art. 28, inciso II, da Lei 8.443/1992;
d) autorizar, caso requerido, nos termos do art. 26 da Lei 8.443/1992, c/c o art. 217 do Regimento Interno do Tribunal, o parcelamento das dívidas em até 36 (trinta e seis) parcelas, corrigidas monetariamente e acrescidas dos devidos encargos legais até a data do pagamento, fixando aos responsáveis o prazo de quinze dias, a contar do recebimento da notificação, para comprovarem, perante o Tribunal, o recolhimento da primeira parcela, e de trinta dias, a contar da parcela anterior, para comprovarem o recolhimento das demais parcelas, esclarecendo que a falta de pagamento de qualquer parcela importará no vencimento antecipado do saldo devedor (§ 2º do art. 217 do Regimento Interno do Tribunal) , sem prejuízo das demais medidas legais;
e) enviar cópia do Acórdão a ser prolatado à Procuradoria da República no Estado de Sergipe, nos termos do § 3º do art. 16 da Lei 8.443/1992, c/c o § 7º do art. 209 do Regimento Interno do TCU, para adoção das medidas cabíveis.
f) enviar cópia do Acórdão que vier a ser proferido ao Ministério do Turismo e ao responsável, para ciência, informando que a presente deliberação, acompanhada do Relatório e do Voto que a fundamenta, está disponível para a consulta no endereço www.tcu.gov.br/acordaos, além de esclarecer que, caso requerido, o TCU poderá fornecer sem custos as correspondentes cópias, de forma impressa.
g) 	informar à Procuradoria da República no Estado de Sergipe, que a presente deliberação, acompanhada do Relatório e do Voto que a fundamenta, está disponível para a consulta no endereço www.tcu.gov.br/acordaos, além de esclarecer que, caso requerido, o TCU poderá fornecer sem custos as correspondentes cópias, de forma impressa; e
h) informar à Procuradoria da República no Estado de Sergipe, nos termos do parágrafo único do art. 62 da Resolução TCU 259/2014, os procuradores e membros do Ministério Público credenciados nesta Corte podem acessar os presentes autos de forma eletrônica e automática, ressalvados apenas os casos de eventuais peças classificadas como sigilosas, as quais requerem solicitação formal.
2.	O Ministério Público junto a este Tribunal registrou encaminhamento divergente da proposta elaborada pela Unidade Técnica, conforme a seguir (peça 128) : 
Trata-se de tomada de contas especial instaurada pelo Ministério do Turismo (MTur) , em razão de irregularidades na prestação de contas do Convênio 61049/2014 (Siafi 802463) , celebrado com a Prefeitura Municipal de Aracaju/SE, para realização do "Forró Caju". Foram repassados recursos federais da ordem de R$ 371.400,00 e a convenente ofereceu contrapartida de R$ 30.000,00, para a realização de despesas com serviços de locação de fechamento e de palcos (peça 2) .
O tomador de contas concluiu pela existência de débito no valor integral transferido, sob a responsabilidade do Sr. João Alves Filho, em decorrência da não apresentação da declaração de gratuidade do evento ou de demonstrativo de utilização dos valores provenientes da venda de ingressos, bem assim da realização da festa por intermédio da Fundação Cultural da Cidade de Aracaju (Funcaju) .
No âmbito deste Tribunal, a unidade técnica procedeu à citação do responsável em razão da não apresentação de declaração de gratuidade do evento, nem de demonstrativo de utilização dos montantes arrecadados com a venda de ingressos no objeto do convênio, bem como à sua audiência, devido à atuação da prefeitura apenas como intermediária do convênio, repassando os recursos para entidade a ela vinculada, no caso a Funcaju, para realização do objeto pactuado.
Realizada a citação, o Sr. João Alves Filho apresentou, representado por sua curadora, a defesa na peça 119, cujo teor limitou-se a informar que o ex-prefeito se encontrava acometido por grave doença mental, o que lhe impediria de praticar os atos da vida civil, conforme atestado em exame médico-psicológico.
A SecexTCE, após tomar ciência do falecimento do responsável, em 24/11/2020, elaborou a instrução na peça 125, por meio da qual propõe, com o aval do corpo diretivo, julgar irregulares as contas do responsável, condenando seu espólio ao ressarcimento do débito apontado.
Com as vênias de estilo, divirjo do encaminhamento sugerido, pelas razões adiante expostas.
De início, cumpre esclarecer que o fundamento para a citação do responsável consistiu na ausência da declaração de gratuidade exigida na Cláusula Quarta, parágrafo quinto, alínea "h" do termo de convênio (peça 9, p. 8) , ou, em seu lugar, do demonstrativo de utilização dos montantes arrecadados com a venda de ingressos no objeto do convênio (peça 112, p. 6) .
Entretanto, conforme consta do relatório de fiscalização na peça 13, p. 2, a resposta ao questionamento atinente à venda de ingressos foi negativa, ao menos no período abrangido pela visita in loco, entre 18 e 24/6/2014, o que indica que não houve arrecadação proveniente dessa fonte.
Ademais, mediante pesquisa ao Siconv, é possível identificar a juntada, em 19/4/2017, de declaração de gratuidade sem exploração de área restrita, assinada pelo então presidente da Funcaju, cujo teor informa que não houve cobrança de ingressos (disponível na aba anexos da prestação de contas inserida no Siconv) .
Nesse sentido, entendo desarrazoado exigir a devolução dos recursos com base em tais premissas, ante a constatação de que não houve arrecadação de valores oriundos da participação do público no evento. 
Do ponto de vista da execução física, a responsável pela fiscalização registrou observação quanto ao item relativo ao fechamento das áreas, apontando sua realização a menor. Contudo, a convenente informou, na fase interna da TCE, sobre a celebração de aditivo para correção do valor previsto no Contrato de Prestação de Serviços 543/2014, cuja documentação também está disponível na aba anexos da prestação de contas inserida no Siconv. Quanto aos palcos, não houve ressalvas por parte da fiscal.
Em relação à execução financeira, a relação de pagamentos na peça 61 indica que os recursos repassados foram utilizados para a realização de três despesas com a empresa W4 Estruturas e Eventos EPP, nos valores de R$ 177.600,00, R$ 102.000,00 e R$ 48.000,00. Confrontando tais informações com a documentação nas peças 80 a 82, constituída pelas notas fiscais e elementos referentes ao recolhimento de impostos, é possível afirmar que dizem respeito aos débitos constantes do extrato na peça 103, correspondentes aos valores líquidos pagos à empresa.
Dessa forma, infere-se que os serviços previstos no plano de trabalho anexo ao convênio foram prestados e que é possível estabelecer nexo de causalidade entre os pagamentos a eles relativos e os recursos repassados pelo MTur, o que reforça a ausência de motivos para que se exija a devolução de valores. Registro que, em razão da execução a menor do item fechamento de áreas, houve devolução de saldo no valor de R$ 84.004,34.
Assim, em face da afirmação da fiscal de que não houve cobrança de ingressos, bem como da juntada posterior da declaração de gratuidade do evento no Siconv, entendo que não se deva impor ao espólio do responsável a condenação à restituição do montante repassado, sobretudo ante a existência de informações que atestam a execução físico-financeira da avença. Suficiente, a meu ver, a ressalva das contas em razão da demora na juntada da declaração requerida pelo concedente à prestação de contas.
Diante do exposto, renovando as vênias por dissentir do encaminhamento alvitrado pela unidade técnica, este membro do Ministério Público de Contas propõe julgar regulares com ressalva as contas do Sr. João Alves Filho.
          É o Relatório.

Cristiano César Braga de Aragão Cabral (OAB/SE 2.576) e outros à peça 118

Procurador Sergio Ricardo Costa Caribé.

TOMADA DE CONTAS ESPECIAL. NÃO COMPROVAÇÃO DA BOA E REGULAR APLICAÇÃO DOS RECURSOS PÚBLICOS. CITAÇÃO. JUNTADA DE DOCUMENTOS TARDIAMENTE. CONTAS REGULARES COM RESSALVA. QUITAÇÃO.

TOMADA DE CONTAS ESPECIAL (TCE)

Secretaria de Controle Externo de Tomada de Contas Especial (SecexTCE).

Aprecia-se tomada de contas especial instaurada por Ministério do Turismo, em desfavor de João Alves Filho, Prefeito (gestão 2013-2016) , em razão de não comprovação da regular aplicação dos recursos repassados pela União por meio do Convênio 61049/2014, registro Siafi 802463, (peça 9) firmado entre o Ministério do Turismo e o município de Aracaju/SE, e que tinha por objeto o instrumento descrito como "Forró Caju". Foram repassados recursos federais da ordem de R$ 371.400,00 e a convenente ofereceu contrapartida de R$ 30.000,00, para a realização de despesas com serviços de locação de fechamento e de palcos (peça 2) .
2.	O tomador de contas concluiu pela existência de débito no valor integral transferido, sob a responsabilidade do Sr. João Alves Filho, em decorrência da não apresentação da declaração de gratuidade do evento ou de demonstrativo de utilização dos valores provenientes da venda de ingressos, bem assim da realização da festa por intermédio da Fundação Cultural da Cidade de Aracaju (Funcaju) .
3.	No âmbito desta Corte, promovida a citação e a audiência do responsável pelas irregularidades acima avençadas, foi apresentada a defesa do Sr. João Alves Filho (peça 19) , por intermédio de sua curadora, que em suma, limitou-se a informar que o ex-prefeito se encontrava acometido por grave doença mental, o que lhe impediria de praticar os atos da vida civil, conforme atestado em exame médico-psicológico.
4.	Diante disso, e após tomar ciência do falecimento do responsável em 24/11/2020, a Secretaria de Controle Externo de Tomada de Contas Especial - SecexTCE propôs, em uníssono, julgar
irregulares as contas do responsável, condenando seu espólio ao ressarcimento do débito apontado.
5.	O Ministério Público junto a este Tribunal, por sua vez, discordou do encaminhamento sugerido, uma vez que, em seu entendimento, o fundamento para a citação do responsável consistiu na ausência da declaração de gratuidade exigida na Cláusula Quarta, parágrafo quinto, alínea "h" do termo de convênio (peça 9, p. 8) , ou, em seu lugar, do demonstrativo de utilização dos montantes arrecadados com a venda de ingressos no objeto do convênio (peça 112, p. 6) e, conforme consta do relatório de fiscalização na peça 13, p. 2, a resposta ao questionamento atinente à venda de ingressos foi negativa, ao menos no período abrangido pela visita in loco, entre 18 e 24/6/2014, o que indica que não houve arrecadação proveniente dessa fonte,
6.	Ademais, o Douto Parquet identificou, mediante pesquisa ao Siconv, a juntada, em 19/4/2017, de declaração de gratuidade sem exploração de área restrita, assinada pelo então presidente da Funcaju, interveniente no convênio em questão, cujo teor informa que não houve cobrança de ingressos, motivo pelo qual entende desarrazoado exigir a devolução dos recursos com base em tais premissas, ante a constatação de que não houve arrecadação de valores oriundos da participação do público no evento. 
7.	Ainda, em relação à execução física, o MP/TCU relata que "a responsável pela fiscalização registrou observação quanto ao item relativo ao fechamento das áreas, apontando sua realização a menor. Contudo, a convenente informou, na fase interna da TCE, sobre a celebração de aditivo para correção do valor previsto no Contrato de Prestação de Serviços 543/2014, cuja documentação também está disponível na aba anexos da prestação de contas inserida no Siconv. Quanto aos palcos, não houve ressalvas por parte da fiscal".
8.	Por sua vez, em relação à execução financeira, o Procurador atestou que "a relação de pagamentos na peça 61 indica que os recursos repassados foram utilizados para a realização de três despesas com a empresa W4 Estruturas e Eventos EPP, nos valores de R$ 177.600,00, R$ 102.000,00 e R$ 48.000,00 e, confrontando tais informações com a documentação nas peças 80 a 82, constituída pelas notas fiscais e elementos referentes ao recolhimento de impostos, é possível afirmar que dizem respeito aos débitos constantes do extrato na peça 103, correspondentes aos valores líquidos pagos à empresa".
9.	Desta feita, acolho o encaminhamento de mérito proposto pelo Ministério Público junto a este Tribunal, cujos fundamentos incorporo às minhas razões de decidir. 
10.	De fato, na linha do entendimento do Douto Parquet, a qual reputo mais adequado, entendo ser possível inferir que os serviços previstos no plano de trabalho anexo ao convênio foram prestados e que é possível estabelecer nexo de causalidade entre os pagamentos a eles relativos e os recursos repassados pelo MTur, motivo pelo qual não se justifica a exigência de devolução de valores. Ainda, em decorrência do atesto do fiscal de que não houve cobrança de ingressos e da juntada posterior da declaração de gratuidade do evento no Siconv, não reputo adequado impor ao espólio do responsável a condenação à restituição do montante repassado, sobretudo ante a existência de informações que atestam a execução físico-financeira da avença, carecendo, no entanto, de ressalva das contas em razão da demora na juntada da declaração requerida pelo concedente à prestação de contas.
11.	Vale ressaltar que a pretensão punitiva, conforme Acórdão 1441/2016-TCU-Plenário, Relator Ministro Benjamin Zymler, que uniformizou a jurisprudência acerca dessa questão, subordina-se ao prazo geral de prescrição indicado no art. 205, do Código Civil, que é de dez anos, contado da data de ocorrência da irregularidade sancionada, nos termos do art. 189, do Código Civil, sendo este prazo interrompido pelo ato que ordenar a citação, a audiência ou a oitiva do responsável. No caso em exame, não ocorreu a prescrição, uma vez que a irregularidade sancionada ocorreu em 3/7/2014 (data do débito) , e o ato de ordenação da citação ocorreu em 30/10/2019 (peça 114) .
	Pelas razões expostas, VOTO no sentido de que seja adotado o acórdão que ora submeto à apreciação deste colegiado.

TCU, Sala das Sessões Ministro Luciano Brandão Alves de Souza, em 14 de setembro de 2021.
Ministro JOÃO AUGUSTO RIBEIRO NARDES
Relator